【裁判字號】    92,交聲,47
【裁判日期】    920321
【裁判案由】    違反道路交通管理處罰條例聲明異議
【裁判全文】
臺灣臺北地方法院交通事件裁定                      九十二年度交聲字第四七號
    異  議  人
    即受處分人  甲○○
右列異議人即受處分人因違反道路交通管理處罰條例案件，對於台北市交通事件裁決
所民國九十一年十二月二十三日所為之處分（原處分案號：北市裁三字第駕裁二二─
Ｚ00000000號），聲明異議，本院裁定如左：
    主  文
原處分撤銷。
甲○○汽車行駛於高速公路，而不遵管制之規定，處罰鍰新臺幣陸仟元，並記違規點
數壹點。
    理  由
一、按汽車行駛高速公路，不得有在路肩上行駛之行為；汽車行駛於高速公路，而不
    遵管制之規定者，處汽車駕駛人新臺幣（以下同）三千元以上六千元以下罰鍰，
    並予記違規點數一點。高速公路交通管制規則第九條第一項第二款、道路交通管
    理處罰條例第三十三條第一項、第六十三條第一項第一款分別定有規定。另按，
    行為人有本條例（即道路交通管理處罰條例）之情形者，應填製舉發違反道路交
    通管理事件通知單（以下簡稱通知單），並於被通知人欄予以勾記，當場舉發者
    ，其通知聯應填記駕駛人或行為人姓名、性別、出生年月日、地址、身分證統一
    號碼及車主姓名、地址、車牌號碼、車輛種類。被查獲之駕駛人或行為人為受處
    分人時，應將該通知單填記後交付該行為人簽名或蓋章收受之；拒絕簽章者，並
    記明其事由，視為已收受。此於違反道路交通管理事件統一裁罰基準及處理細則
    第十一條第一項第一款前段亦定有明文。
二、本件受處分人即異議人甲○○駕駛車牌號碼三Ｂ─一五九號營業小客車，於民國
    九十一年八月十一日凌晨二時二十分許，在國道一號即中山高速公路南向二四至
    二四‧二公里處路段之路肩行駛，經內政部警政國道公路警察局第一警察隊執行
    交通勤務之員警楊崇彬當場發覺，以受處分人所有上開汽車有違反前揭道路交通
    管理處罰條例第三十三條第一項規定之違規行為，而逕行掣單舉發。並於通知聯
    內記載駕駛人之姓名、性別、出生年月日、地址、身分證統一號碼及車主姓名、
    地址、車牌號碼、車輛種類後，因該車之駕駛人即為本件受處分人，員警乃於該
    通知單填記後交付受處分人簽名或蓋章以為收受，惟受處分人因爭執無違規情事
    而拒絕簽章，員警乃依法於該通知單上填記「駕駛聲稱無違規拒簽收違規單」等
    語以為送達。嗣受處分人未於應到案日期（九十一年九月十一日《星期三》）前
    向原處分機關提出申訴，直至九十一年十月十四日始向原處分機關申訴，經原處
    分機關函請舉發單位即內政部警政署國道公路警察局第一警察隊調查結果，仍認
    受處分人所有上開汽車確有在高速公路違規行駛路肩之行為，原處分機關遂依道
    路交通管理處罰條例第三十三條第一項、第六十三條第一項等規定，於九十一年
    十二月二十三日裁處受處分人罰鍰三千元，並記違規點數一點。有內政部警政署
    國道公路警察局舉發違反道路交通管理事件通知單（公警局交字第Ｚ00000
    000號）、台北市交通事件裁決所違反道路交通管理事件裁決書（北市裁三字
    第駕裁二二─Ｚ00000000號）、交通違規案件陳述書、內政部警政署國
    道公路警察局第一警察隊九十一年十一月二十日公警國一交訴字第○九一○○一
    五三九三號書函、台北市交通事件裁決所九十一年十二月三日北市裁三字第○九
    一四四六二二○○○號函、台北市交通事件裁決所送達證書等件在卷足憑。
三、受處分人對其所有車牌號碼三Ｂ─一五九號營業小客車於右揭時地在國道一號南
    向二四至二四‧二公里處路段，為內政部警政國道公路警察局第一警察隊執行交
    通勤務之員警楊崇彬當場以行駛路肩為由掣單舉發之事實，並不爭執，且有卷附
    內政部警政署國道公路警察局舉發違反道路交通管理事件通知單（公警局交字第
    Ｚ00000000號）及車號查詢汽車車籍表各一紙可稽，惟矢口否認有何行
    駛路肩之違規行為，辯稱：當時因一部大貨車由左前方切入車道，伊見狀始偏離
    主道，向路肩閃避，實非得已云云。經查：
（一）按「汽車行駛高速公路，不得有在路肩上行駛，或利用路肩超越前車或倒車之
      行為」，高速公路交通管制規則第九條第一項第二款定有明文。受處分人既為
      營業小客車駕駛人，並領有汽車駕駛執照及營業小客車執業登記執照，對此規
      定非但有遵守之義務，且應為其所明知。對照高速公路交通管制規則第八條第
      二項「執行任務之救護車、消防車、警備車、工程車及救濟車，必要時得不受
      車道使用之限制，但應依規定裝置明顯警示標識」之規定，可知若不屬上開不
      受車道使用限制規定之汽車，即應受高速公路車道使用之限制，不得行駛路肩
      。本件受處分人經本院合法傳喚，無正當理由未到庭陳述異議理由，僅於聲明
      異議狀內辯稱其係為閃避大貨車云云。然查受處分人駕駛上開營業小客車於右
      揭時地有行駛路肩之行為一節，業據其向原處分機關申訴時，自承上開營業小
      客車之右側前輪、後輪確已跨越「路肩線」等語甚詳，有卷附交通違規案件陳
      述書影本足憑，堪認舉發單位及原處分機關認定受屬分人所有上開營業小客車
      有行駛路肩之事實一節，確有所據。
（二）第查，受處分人前揭違規之事實，已經證人即現場舉發員警楊崇彬於本院調查
      中結證：「（問：舉發情形如何？）當時我們巡邏時，發現３Ｂ─１５９號營
      業小客車自建國北路交流道上高速公路有行駛路肩之情形，才將該車攔停開單
      舉發。（問：受處分人表示當時為閃避一部左方之大貨車才將車子切入路肩車
      道，且只有右輪進入，左輪沒有行駛超越路肩線，有何意見？）攔檢受處分人
      當時他有如此表示，我們當時有對受處分人表示這部營業小客車從建國北路交
      流道上高速公路，在匝道匯入主線的加速車道時應讓主線行駛之車道優先行駛
      ，受處分人有爭道行駛不肯讓主線大貨車先行，才會被擠入路肩，所以我們認
      定這樣的違規情形會造成行車安全性的影響，仍開單舉發，當時該部營業小客
      車上有乘客，但該乘客沒有表示意見」等語在卷（見本院九十二年三月十九日
      訊問筆錄第二、三頁）。按證人楊崇彬係本件原處分機關所認定受處分人有右
      開違規行為之原證人，其與受處分人並無怨懟，衡情並無甘冒偽證罪刑責而構
      詞誣指受處分人上開駕駛行為之必要，依卷存證據資料既無任何積極證據足證
      楊崇彬上開供述係屬虛偽，亦未有足以令人信其供述不可採之品性證據或前科
      證據存在，本院自不得僅以證人楊崇彬為本件開單告發受處分人之員警而全盤
      抹煞其在訴訟上所具有之原證人資格。況交通警察掣單舉發違反道路交通管理
      處罰條例所列之違規事實，本質上為行政處分，係公務員基於職務上之權力，
      依法就特定之具體事件所為之具公法上效果之單方面行政行為，基於公務員為
      公法上行為具有公信力之原則，該行政行為當可被推定為真正，其據以依法處
      分之事實認定亦為正確無誤，堪認證人楊崇彬在本院調查中具結後以言詞供述
      之上開待證事實（即受處分人有右開違規事實），確與事實相符。足認受處分
      人確係因欲自加速車道駛入主線道時，未禮讓行駛主線道之大貨車先行，始造
      成上開營業小客車與大貨車爭道駕駛之情形。
（三）職此，受處分人所辯為避免與大貨車發生碰撞而跨越路肩線，行駛路肩一節縱
      然非虛，惟汽車碰撞危險之產生，既係因受處分人爭道駕駛行為所自陷，對於
      事後為躲避碰撞危險而採取之行駛路肩行為，即難認具有主張免責之正當性。
      是原處分機關依上開事證，據以認定受處分人有在高速公路路肩行駛之違規行
      為，即無違誤。受處分人以前開情詞置辯，尚難認為可採。
四、按交通道路處罰條例第八條所定公路主管機關所為之裁決，其性質為行政處分。
    依道路交通案件處理辦法第二十條規定，交通法庭認聲明異議無理由而原處分不
    當或違法者，得以裁定將原處分經聲明異議部分撤銷，並自為裁定。而裁量處分
    之作成，違反目的性及合義務性之判斷，或有踰越及濫用裁量之情事，均屬違法
    。再者，「為加強道路交通管理，維護交通秩序，確保道路交通安全，道路交通
    管理處罰條例對違反該條例之行為定有各項行政罰。同條例第九條第一項規定應
    受罰鍰處罰之行為人接獲違反道路交通管理事件通知單後，得於十五日內逕依各
    該條款罰鍰最低額，自動繳納結案。依同條例第九十二條授權訂定之違反道路交
    通管理事件統一裁罰標準及處理細則（現稱違反道路交通管理事件統一裁罰標準
    及處理細則）第四十一條第一項及第四十八條第一項僅係就上開意旨為具體細節
    之規定，並未逾越母法之授權，與法律保留原則亦無違背，‧‧‧行為人逾指定
    應到案日期後到案，另同細則第四十四條第一項規定，違反道路交通管理事件行
    為人未依規定自動繳納罰鍰，或未依規定到案聽候裁決者，處罰機關即一律依標
    準表（現稱基準表）規定之金額處以罰鍰，此屬法律授權主管機關就裁罰事宜所
    訂定之裁量基準，其罰鍰之額度並未逾越法律明定得裁罰之上限，且寓有避免各
    行政機關於相同事件恣意為不同裁罰之功能，亦非法所不許。‧‧‧。至行為人
    對主管機關之裁罰不服，法院就其聲明異議案件，如認原裁決有違法或不當之情
    事，縱行為人有未依指定到案日期或委託他人到案者，仍得為變更處罰之裁判，
    乃屬當然」，此有大法官會議釋字第五一一號解釋文足考。是交通主管機關為避
    免行政機關（如本件原處分機關）對於相同事件恣意為不同裁罰，既已依該條例
    第九十二條授權訂定「違反道路交通管理事件統一裁罰基準表」，行政機關對於
    具體交通違規事件，自應參酌該基準表規定之金額處以罰鍰，不得恣意為不同之
    裁罰，行政機關之行政裁量空間可謂因基準表之制訂（法定裁量範圍）而減縮至
    零。此觀之行政程序法第十條規定「行政機關行使裁量權，不得逾越法定之裁量
    範圍，並應符合法規授權之目的」，及違反道路交通管理事件統一裁罰基準及處
    理細則第四十三條第一項規定「違反道路交通管理事件之裁決，應參酌舉發違規
    事實、違反情節、稽查人員處理意見及被處分人之陳述，依基準表裁處，不得枉
    縱或偏頗」之意旨自明。
五、原處分機關因認定本件受處分人有於前揭時地，在高速公路行駛路肩之違規行為
    ，而依違反道路交通管理處罰條例第三十三條第一項、第六十三條第一項第一款
    等規定，依違反道路交通管理事件統一裁罰基準及處理細則第四十四條第一項規
    定，逕對受處分人裁決，固非無據。惟查，員警已依法於通知聯內記載駕駛人之
    姓名、性別、出生年月日、地址、身分證統一號碼及車主姓名、地址、車牌號碼
    、車輛種類，嗣因受處分人爭執無違規行駛路肩行為拒絕簽章，員警復於通知單
    上填記「駕駛聲稱無違規拒簽收違規單」等語，有內政部警政署國道公路警察局
    舉發違反道路交通管理事件通知單（公警局交字第Ｚ00000000號）足參
    ，依違反道路交通管理事件統一裁罰基準及處理細則第十一條第一項第一款前段
    規定，視為受處分人已收受該通知單。而受處分人未於應到案日期（九十一年九
    月十一日《星期三》）前提出申訴，至九十一年十月十四日始向原處分機關申訴
    ，有卷附交通違規案件陳述書影本可佐，足徵本件違規係屬受處分人未於期限內
    繳納罰鍰或到案聽候裁，且逾應到案期限三十日以上，由原處分機關逕行裁決處
    罰之情形。原處分機關未依違反道路交通管理事件統一裁罰基準表所定「逾越應
    到案期限三十日以上」之情形裁處，仍以「期限內繳納罰鍰或到案聽候裁」之基
    準，裁處受處分人罰鍰三千元，並記違規點數一點，顯然違反行政程序法第十條
    及違反道路交通管理事件統一裁罰基準及處理細則第四十三條第一項之規定意旨
    ，難謂允當。受處分人異議，雖無理由，然原處分既有違法（逾越法定裁量範圍
    ）之處，即屬無可維持，應由本院予以撤銷，改依道路交通管理處罰條例第三十
    三條第一項、第六十三條第一項第一款及違反道路交通管理事件統一裁罰基準表
    等規定，對受處分人裁處如主文第二項所示之處分，以資適法。
據上論斷，應依道路交通案件處理辦法第二十條前段，裁定如主文。
中    華    民    國      九十二      年      三      月      二十一    日
                                      臺灣臺北地方法院交通法庭
                                          法  官  吳  秋  宏
右正本證明與原本無異。
如不服本裁定應於送達後五日內向本院提出抗告狀
                          書記官  林  碧  華
中    華    民    國      九十二      年      三      月       二十一   日


司法院資訊處製作；財團法人民間司法改革基金會備份。
